【裁判字號】    92,易,284
【裁判日期】    921107
【裁判案由】    家庭暴力罪之傷害
【裁判全文】
臺灣士林地方法院刑事判決                          九十二年度易字第二八四號
    聲  請  人  臺灣士林地方法院檢察署檢察官
    被      告  乙○○
右列被告因家庭暴力罪之傷害案件，經檢察官聲請簡易判決處刑（九十一年度偵字第
一○八二八號），本院士林簡易庭（九十一年度士簡字第七五一號）認不得以簡易判
決處刑，移由本院改依通常程序審理並判決如左：
    主  文
乙○○傷害人之身體，處拘役拾日，如易科罰金以佰元折算壹日。緩刑貳年，緩
刑期內付保護管束。
    事  實
一、乙○○為丙○○之夫郭淑宸之胞姊，其與丙○○係四親等以內之旁系姻親，二人
    人間具有家庭暴力防治法第三條第四款之家庭成員關係，平時共同居住於臺北市
    大同區○○路四六號十樓之二之住處。丙○○於民國九十一年四月二十九日晚間
    八時許下班返回上開住處時，發現婆婆即乙○○之母甲○○對其未滿三個月之新
    生幼兒餵食八寶散而出言斥責，乙○○見狀認丙○○忤逆長輩，遂與丙○○發生
    口角，因二人爭吵聲音過大致驚醒在房間內睡覺之幼兒，丙○○隨即進入房間內
    安撫小孩，詎乙○○竟基於傷害之犯意，亦尾隨丙○○進入房間內，先將丙○○
    推倒在床上後，再徒手抓、壓丙○○之雙手，並咬傷丙○○之右手腕處，造成丙○○受有近右手腕處六×三公分皮膚紅腫、雙上肢從○．二×○．四公分至十二
    ×○．八公分之多處皮膚紅腫之傷害。
二、案經被害人丙○○訴由臺北市政府警察局大同分局報告臺灣士林地方法院檢察署
    檢察官偵查後聲請簡易判決處刑。
    理  由
一、訊據被告乙○○已坦承其於前揭時、地因告訴人丙○○返家發現甲○○以八寶散
    餵食小孩，而對甲○○加以斥責，被告遂與告訴人發生口角，因雙方爭吵聲音過
    大致吵醒在房間內睡覺之小孩，嗣其趁告訴人進入房間安撫小孩之際，先將告訴
    人推倒在床上，後來抓住告訴人之雙手，且朝告訴人之右手腕處咬下，造成告訴
    人丙○○受有右手腕、雙上肢多處紅腫等傷害之事實。惟矢口否認涉有前揭傷害
    之犯行，辯稱：當時小孩在房間裡哭起來，告訴人未進去房間抱小孩，伊就先進
    去房間要抱小孩，告訴人就衝入房間抓住伊雙肩，伊才把告訴人推倒在床上，因
    告訴人倒在床上用腳踢伊腹部，並抓住伊頭髮，伊要求告訴人放手，但告訴人不
    放手，伊才會抓、咬告訴人云云。然查：
  （一）右揭犯罪事實，業據告訴人丙○○到庭指訴綦詳（見本院九十二年五月十五
        日訊問筆錄第二、三頁）；核與證人即被告母親甲○○到庭證述：當天因為
        小孩生病不喝奶，伊就依照老辦法去買八寶散給小孩吃，後來小孩就有喝奶
        ，伊等告訴人回來後就向她炫耀此事，告訴人就說八寶散含有汞金屬，伊表
        示若有汞金屬，就請告訴人拿去化驗，此時被告即向伊說以後小孩生病，要
        告訴人夫婦自己帶去給醫生看，告訴人說她在上班，沒有時間帶小孩給醫生
        看，然後告訴人與被告就在吵架，後來小孩哭了，告訴人就進去房間，被告
        也進去房間想抱小孩，伊想二人在房間吵一吵就沒事，就在外面吃飯，後來
        聽到被告在叫才進去房間，當時看見告訴人之手腕上有遭被告咬傷之齒痕，
        雙上肢有一點紅腫等情大致相符（見本院九十二年五月十五日訊問筆錄第三
        、四頁）。而被告於本院庭訊時對於其在前揭時、地因告訴人以言語頂撞其
        母甲○○，遂與告訴人發生口角，並有抓住告訴人雙手，且咬傷告訴人之右
        手腕，造成告訴人受有前揭傷害之事實亦供認不諱，已如前述。又告訴人因
        遭被告抓住雙手，並咬傷右手腕，受有近右手腕處六×三公分皮膚紅腫、雙
        上肢從○．二×○．四公分至十二×○．八公分之多處皮膚紅腫等情，亦有
        臺北市立中興醫院家庭暴力事件驗傷診斷書一份在卷足憑（見偵查卷第十三
        頁），足見被告於前揭時、地因告訴人出言頂撞其母甲○○，遂與告訴人發
        生口角爭執，進而趁告訴人進入房間安撫小孩之際，徒手抓、壓告訴人之雙
        手，並咬傷告訴人之右手腕處，造成告訴人受有上開傷害等情屬實，堪予認
        定。
  （二）被告雖辯稱：當時伊先進去房間要抱小孩，告訴人就衝入房間抓住伊雙肩，
        伊才將被告推倒在床，後來告訴人倒在床上踢其腹部，並拉頭髮，所以伊才
        抓、咬告訴人云云。惟查，告訴人已堅決否認其情，並證述：「（問：是你
        還是被告先進入房間抱小孩﹖）是我先進去的。」、「（問：當時有沒有踢
        被告腹部及抓她頭髮？）沒有，當時我到房間抱小孩，被告從我後面抓我之
        後，把我壓在床上，還沒進房間前我們在客廳爭吵，因被告音量太大驚醒小
        孩，所以我才會進房間。」等語綦詳（見本院九十二年十月二十四日審判筆
        錄第四頁）。而證人甲○○亦證稱：當時小孩哭了，告訴人就進去房間，被
        告也進去房間想抱小孩，後來二人就在房間爭吵等語無訛。是被告所辯：當
        時伊先進去房間要抱小孩，告訴人就衝入房間抓住伊的手，伊才將被告推倒
        在床云云，核與事實不符，殊不足採。足見告訴人指述：當時伊要進房安撫
        小孩，被告尾隨進入房間內，自後方將伊推倒在床上，並徒手打伊、抓伊，
        伊想要抵抗，被告就用口朝伊右手腕咬下去等情，應非無據，堪予採信。參
        以告訴人當時既已遭被告推倒在床上，告訴人如何能夠同時用腳踢被告之腹
        部並抓住其頭髮，況被告始終未能提出驗傷診斷書以證明其當時有遭告訴人
        傷害之事實，益徵被告所辯：伊遭告訴人同時以腳踢其腹部並抓住頭髮，當
        時要求告訴人放手，但告訴人不放手，所以才會抓、咬告訴人云云，應係事
        後畏罪卸責之詞，實難採信。至證人甲○○雖附合被告辯詞而證述：伊進去
        房間時看到告訴人躺在床上用腳踢被告腹部，所以被告就用手拉住告訴人，
        後來二人就在拉扯云云。然證人甲○○與被告乃係母女至親，其為卸免被告
        罪責，已有曲詞附合以迴護被告之可能，故其證述之上開內容是否屬實，尚
        非無疑。又被告已到庭供述：「（問：你與告訴人在房間發生衝突時，你母
        親是否在客廳？）是。我咬了告訴人後，告訴人叫了一聲，我母親才進來。
        」等語（見本院九十二年八月十一日訊問筆錄第五頁）。核與告訴人指稱：
        「（問：被告咬你、抓你時，你婆婆是否有看見？）無，被告鬆口後，我婆
        婆才入房。」等情相符（見本院九十二年五月十五日訊問筆錄第三頁）。而
        證人甲○○亦自承：「（問：你進去當時，告訴人是否已被被告咬了？）是
        ，雙上肢有一點紅腫。」等語在卷（見本院九十二年五月十五日訊問筆錄第
        四頁）。是證人甲○○既於被告咬傷告訴人後始進入房間察看情形，而依被
        告所述其當時係遭告訴人以腳踢腹部，並抓住頭髮後，因其要求告訴人放手
        ，但告訴人拒不放手，始會咬傷告訴人云云，則證人甲○○顯無可能在場目
        睹告訴人用腳踢被告腹部之經過情形，故證人甲○○所為上開證言核與客觀
        事實不符，應係事後迴護被告之遁詞，自不得據此為有利於被告之認定，併
        此敘明。
  （三）按刑法上之正當防衛係以遇有現在不法之侵害為前提，倘若不法侵害尚未發
        生，則其加害行為即無正當防衛之可言。查被告進入房間後既先將告訴人推
        倒在床而實施攻擊行為，復無任何證據足資證明告訴人有用腳踢其腹部，並
        抓扯其頭髮之情事，實難認被告於抓、咬告訴人當時有何現時不法侵害之情
        形發生，自無主張正當防衛之餘地。
  （四）末按精神病本有心神喪失及心神耗弱之不同，前者固可不罰，後者僅減輕其
        刑，故其處罰與否，仍須視精神病之程度如何而定，非謂凡有精神病者均可
        不罰，且其不處罰與減輕其刑，必以其犯罪行為確在精神病中者為限，若其
        精神病時有間斷，而犯罪行為適在間斷之際者，則其行為與精神病無關，即
        不能以夙有精神病為理由，而主張不罰或減輕其刑，最高法院二十二年度上
        字第一七七一號判例意旨可資參照。查被告雖患有精神分裂症，並領有中華
        民國輕度精神身心障礙手冊，此據被告供明在卷，復有行政院國軍退除役官
        兵輔導委員會臺北榮民總醫院診斷證明書、中華民國身心障礙殘障手冊（見
        偵查卷第六、七頁）在卷可稽。然被告已於本院庭訊時自承其於行為當時意
        識清楚，知悉其己身之作為，參諸被告於本院訊問時對其犯罪之經過情形均
        能詳加陳述，甚至能以上開情詞置辯，足徵被告於行為當時判斷事理之能力
        應無減弱之跡象，尚無欠缺自由決定意思之能力或其此等能力較諸普通人顯
        然減退之情形，故其就犯罪與否既有自主控制之能力，堪認被告於行為當時
        應非處於心神喪失或精神耗弱之狀態。況經本院囑託行政院國軍退除役官兵
        輔導委員會臺北榮民總醫院鑑定被告於行為當時之精神狀態，其鑑定結果亦
        認被告雖患有精神分裂症，惟因長期於該醫院精神科治療中，治療配合度良
        好，服藥規則，在藥物控制下精神狀態穩定，並能斷斷續續工作，依被告表
        示其行為當時意識清楚，知道自己在做什麼，並未受幻聽或妄想等精神症狀
        之影響，故推斷被告案發行為時之精神狀態並未達精神耗弱或心神喪失之程
        度等情明確，有該院九十二年十月三日北總精字第○九二○○二七六五七號
        函附之精神狀況鑑定報告書一份在卷可按，是被告於行為當時既無精神耗弱
        或心神喪失之情形，自不得援引刑法第十九條之規定減輕其刑，附此敘明。
  （五）綜上所述，被告所辯應係事後飾卸之詞，不足採信。本件事證已臻明確，被
        告犯行洵堪認定，應依法論科。
二、核被告乙○○所為，係犯刑法第二百七十七條第一項之普通傷害罪。又本件係被
    告對於家庭成員即告訴人丙○○故意實施身體上不法侵害之家庭暴力行為，且已
    成立刑法第二百七十七條之傷害罪，應屬家庭暴力防治法第二條第二項所稱之家
    庭暴力罪，併予敘明。爰審酌被告素行良好，尚無前科，其罹有精神分裂症，長
    期接受藥物控制中，偶因告訴人出言頂撞其母甲○○，一時情緒失控而傷害告訴
    人，且告訴人所受傷勢甚為輕微，並考量被告之生活狀況、智識程度，犯罪動機
    、手段及其犯罪時所受刺激，暨犯罪後坦承犯行，尚知悔改等一切情狀，量處如
    主文所示之刑，並諭知易科罰金之折算標準。末查，被告前未曾受有期徒刑以上
    刑之宣告，有臺灣高等法院被告全國前案紀錄表一份在卷可按，被告因告訴人出
    言頂撞其母親，一時情緒失控致觸犯本案犯行，其犯罪後已坦承犯行，並當庭向
    告訴人表示歉意，有意與告訴人成立和解，堪認被告確有悔悟改過之意，惟因告
    訴人藉此要求與其夫離婚，並爭取小孩監護權，故雙方迄未能成立和解；況被告
    罹有長期性精神疾病，現仍持續在榮民總醫院住院治療中，實不宜令其入監執行
    ，故本院認被告經此罪刑之宣告後，應能知所警惕，信無再犯之虞，前開對其宣
    告之刑，以暫不執行為適當，爰併予宣告緩刑二年，並依家庭暴力防治法第三十
    條第一項之規定，諭知其在緩刑期間內應付保護管束，以啟自新。
據上論斷，應依刑事訴訟法第四百五十二條、第二百九十九條第一項前段，刑法第二
百七十七條第一項、第四十一條第一項、第七十四條第一款，家庭暴力防治法第三十
條第一項，罰金罰鍰提高標準條例第一條前段、第二條，判決如主文。
本案經檢察官曾淑華到庭執行職務。
中      華      民      國    九十二    年     十一     月      七      日
                              臺灣士林地方法院刑事第一庭
                                審判長法  官  林  清  吉
                                      法  官  楊    伶
                                      法  官  陳  章  榮
右正本證明與原本無異。
如不服本判決，應於判決送達後十日內，向本院提出上訴狀。
                                      書記官  嚴  慧  萍
中      華      民      國    九十二    年     十一     月    十 二     日
附錄本案論罪科刑法條全文：
刑法第二百七十七條第一項
傷害人之身體或健康者，處三年以下有期徒刑、拘役或一千元以下罰金。
家庭暴力防治法第三十條第一項
  犯家庭暴力罪或違反保護令罪而受緩刑之宣告者，在緩刑期內應付保護管束。


司法院資訊處製作；財團法人民間司法改革基金會備份。
